最高法院民事判決　　　　　　九十四年度台上字第二○四二號
　　上　訴　人　甲○○
　　　　　　　　乙○○
　　　　　　　　丙○○
　　　　　　　　　　　　40號.
　　共　　　同
　　訴訟代理人　黃陽壽律師
　　複 代理 人　洪文浚律師
　　被 上訴 人　丁○○
　　　　　　　　戊○○
上列當事人請求清償債務等事件，對於中華民國九十三年四月二
十八日台灣高等法院第二審判決（九十二年度上字第三六二號）
，提起上訴，本院判決如下：
    主  文
上訴駁回。
第三審訴訟費用由上訴人負擔。
    理  由
本件上訴人主張：台灣高等法院七十五年度重上更(三)字第五七號
、最高法院七十六年度台上字第二六七號民事判決，命被上訴人
將其共有坐落台北市○○區○○段一小段一三八地號土地（下稱
系爭土地）之應有部分一萬分之四一三移轉登記於上訴人乙○○
、將應有部分一萬分之四一三移轉登記於上訴人甲○○、將應有
部分一萬分之八一移轉登記於上訴人丙○○，如其中一被上訴人
已為給付，另一被上訴人就已給付部分免為給付而告確定。但被
上訴人未將設定於系爭土地應有部分之抵押權塗銷，致遲遲未能
依債務本旨提出給付，嗣因可歸責於被上訴人之事由滯納稅款，
致系爭土地應有部分遭台北市稅捐稽徵處萬華分處於民國九十年
七月六日囑託禁止處分登記，而陷於給付不能，伊等自得行使民
法第二百二十七條第一項、第二百二十六條第一項規定之請求權
，自應重新起算消滅時效等情，求為命被上訴人丁○○或戊○○
給付甲○○新台幣（下同）一百三十三萬三千六百三十四元，給
付乙○○一百三十三萬三千六百三十四元，給付丙○○二十六萬
一千五百六十元，及均自七十六年三月二十六日起至清償日止，
按年息百分之五計算之利息；如其中一被上訴人已為給付，另一
被上訴人就已給付部分免為給付之判決。
被上訴人則以：上訴人遲未行使債權，為遲延受領，並罹於消滅
時效，且伊等已補繳稅款，塗銷禁止處分登記，無給付不能情事
等語，資為抗辯。
原審審理結果，以：查上訴人主張上開法院判決被上訴人應移轉
登記系爭土地應有部分於伊乙節，業經其提出民事判決書、土地
登記簿謄本為證。揆諸該判決內容，上訴人之請求權基礎乃基於
合建契約所生移轉基地應有部分之債權，依民法第一百二十五條
規定，該請求權之消滅時效期間為十五年，因上訴人提起前開訴
訟，消滅時效中斷。且上開最高法院判決正本於七十六年三月十
日作成，未經宣示，自應於判決送達兩造時告確定。經查最高法
院於七十六年三月十九日發卷給台灣台北地方法院，堪認最高法
院判決正本至遲於七十六年三月十九日前送達兩造，並告確定。
故被上訴人之移轉登記土地應有部分之債權，自斯時起重行起算
十五年消滅時效期間，並於九十一年三月十九日屆滿。至上訴人
主張：被上訴人滯納稅款，遭台北市稅捐稽徵處萬華分處於九十
年七月六日囑託對系爭土地應有部分為禁止處分登記，伊因而無
法履行系爭移轉登記應有部分義務，陷於給付不能，伊得依民法
第二百二十六條第一項規定請求上訴人賠償損害等語，固有上開
土地登記簿謄本及台北市稅捐稽徵處萬華分處函為憑。然查，因
給付不能所生損害賠償請求權，屬於原債權之繼續，僅原債權在
形態上有所變更，故損害賠償債權之消滅時效期間，應自原債權
可行使之時接續計算，不發生重行起算之問題。故上訴人遲至九
十一年五月十五日本於民法第二百二十六條第一項規定提起本訴
，其請求權已罹於消滅時效，被上訴人拒絕給付，非無理由。再
查，上訴人於發生給付不能情事時，即得行使損害賠償請求權，
竟遲至時效完成後始行使，乃可歸責於己，其主張被上訴人行使
時效消滅之抗辯權為濫用權利，顯不足採。又上訴人主張：被上
訴人丁○○於七十二年五月十六日將系爭土地應有部分一萬分之
一二一七設定最高限額一百三十萬元抵押權於台灣中小企業銀行
股份有限公司、於七十五年五月二十七日設定最高限額一百十三
萬元抵押權於台北區中小企業銀行股份有限公司、於七十六年三
月二十四日設定本金最高限額二百零二萬元抵押權予台北國際商
業銀行股份有限公司；被上訴人戊○○於七十三年五月八日將系
爭土地應有部分一萬分之一二一二設定最高限額一百五十三萬元
之抵押權予邱美夫、於八十二年四月二十二日將系爭土地設定最
高限額一千一百十六萬元抵押權於國泰人壽保險股份有限公司，
迄未塗銷等語，並提出土地登記簿謄本為證。然查，系爭土地應
有部分雖有抵押權負擔，但無礙上訴人行使上開確定判決所示移
轉登記請求權，應無可發生消滅時效中斷之效果。且上訴人縱得
以被上訴人不能為完全給付，而按民法第二百二十七條第一項規
定，依關於給付遲延或給付不能之規定行使其權利。然上訴人如
依關於給付遲延之規定行使權利，其所有移轉登記應有部分之債
權型態未變動，自不發生重新起算消滅時效之問題。上訴人如依
關於給付不能之規定行使權利，揆諸前揭說明，原移轉登記應有
部分債權在形態上雖變更為損害賠償債權，但消滅時效期間接續
計算，亦不發生重行起算問題。故上訴人遲至九十一年五月十五
日本於民法第二百二十七條第一項規定提起本訴，其請求權亦罹
於消滅時效，被上訴人自得拒絕給付。綜上所述，上訴人依民法
第二百二十七條第一項、第二百二十六條第一項規定請求被上訴
人賠償損害，於法無據，不應准許云云，為其心證之所由得，並
說明兩造其餘攻擊防禦方法不予審酌之理由，爰將第一審所命被
上訴人給付判決部分予以廢棄，改判駁回上訴人該部分之訴，經
核於法並無違誤。上訴論旨，就原審取捨證據、認定事實之職權
行使，指摘原判決違背法令，求予廢棄，非有理由。
據上論結，本件上訴為無理由。依民事訴訟法第四百八十一條、
第四百四十九條第一項、第七十八條，判決如主文。
中　　華　　民　　國　九十四　年   十一 　月    十　　日
                      最高法院民事第八庭
                          審判長法官  朱　建　男
                                法官  顏　南　全
                                法官  許　澍　林
                                法官  袁　靜　文
                                法官  鄭　傑　夫
      本件正本證明與原本無異
                                      書  記  官
中　　華　　民　　國　九十四　年　 十一 　月　二十三　日
                                                Ａ
